臺灣高等法院刑事裁定
110年度毒抗字第228號
抗  告  人
即  被  告  楊坤德


上列抗告人即被告因違反毒品危害防制條例案件，不服臺灣桃園
地方法院109年度毒聲字第669號，中華民國109年12月23日裁定
（聲請案號：臺灣桃園地方檢察署109年度聲觀字第462號），提
起抗告，本院裁定如下：
    主  文
抗告駁回。
    理  由
一、原裁定意旨略以：
㈠、抗告人即被告楊坤德基於施用第二級毒品甲基安非他命之犯
    意，於民國109年9月18日晚間10時許，在位於桃園市八德區
    某友人住處，以將甲基安非他命置入玻璃球內燒烤後吸食其
    煙霧之方式，施用第二級毒品甲基安非他命1次。嗣於同日
    晚間11時40分許，在桃園市○○區○○路000號前為警查獲，並
    扣得安非他命1包，復採集其尿液送驗結果確呈甲基安非他
    命陽性反應。
㈡、上開事實，業據被告坦承不諱，且其經警採集之尿液，經以
    酵素免疫分析法（EIA）初步篩檢，及以氣相層析質譜儀法
    （GC／MS）確認檢驗後，呈甲基安非他命陽性反應，此有台
    灣檢驗科技股份有限公司濫用藥物檢驗報告、桃園市政府警
    察局被採尿人尿液暨毒品真實姓名與編號對照表（檢體編號
    ：109I-259）附卷可憑，又扣案之毒品經送鑑驗，含有甲基
    安非他命成分，此有交通部民用航空局航空醫務中心109年9
    月29日航藥鑑字第0000000號毒品鑑定書、桃園市政府警察
    局大溪分局搜索及扣押筆錄、扣押物品目錄表、自願受搜索
    同意書、扣押物品照片在卷可稽，是被告確有聲請意旨所載
    之施用第二級毒品甲基安非他命犯行，應堪認定。另被告前
    未曾因施用毒品經受觀察、勒戒或強制戒治之執行，此有本
    院被告前案紀錄表1份在卷可參，從而，原審法院認檢察官
    聲請令被告入勒戒處所觀察、勒戒，核無不合，爰依毒品危
    害防制條例第20條第1項，觀察勒戒處分執行條例第3條第1
    項，令被告入勒戒處所觀察、勒戒等語。
二、抗告意旨略以：
㈠、本件檢察官聲請觀察、勒戒前雖有訊問被告，但未告知觀察
    、勒戒及替代處分之法律要件及效果，未給予事前陳述意見
    之機會，使被告無從表示意見，更無向檢察官請求替代處分
    之可能，原審法院在裁定觀察、勒戒前亦未開庭訊問被告或
    使被告有表達意見之機會，不符合正當法律程序之要求。
㈡、檢察官除聲請被告觀察、勒戒外，尚有使被告為戒癮治療之
    替代處分，觀察、勒戒乃屬對被告人身自由侵害較重之手段
    ，未考量使被告矯正施用毒品惡習尚有戒癮治療之侵害較小
    卻同有矯治效果之替代處分，與比例原則有違，且被告自10
    9年9月18日施用第二級毒品後，未曾再有施用毒品行為，堪
    認被告無再犯之虞，原審法院未查於此，已嫌速斷等語。
三、查被告於上開時、地施用甲基安非他命之事實，業據其於警
    詢及偵查中均坦承不諱（見109年度毒偵字第5806號偵查影
    卷【下稱毒偵卷】第15頁、第86頁、第112頁反面），且其
    為警查獲後所採尿液（檢體編號：109I-259號），經送台灣
    檢驗科技股份有限公司以酵素免疫分析法初步檢驗、再以氣
    相層析質譜儀法確認檢驗之結果，確呈安非他命類、甲基安
    非他命陽性反應乙節，有該公司出具之濫用藥物檢驗報告、
    桃園市政府警察局大溪分局被採尿人尿液暨毒品真實姓名與
    編號對照表、檢體監管紀錄表各1紙附卷可稽（見毒偵卷第6
    3、65頁、第99頁），足認被告上開不利於己之自白與事實
    相符，其施用第二級毒品之犯行堪以認定。又被告前未曾因
    施用毒品案件經送觀察、勒戒，亦有本院被告前案紀錄表1
    份在卷可按（見原審卷第9頁），是原審依毒品危害防制條
    例第20條第1項及觀察勒戒處分執行條例第3條第1項之規定
    ，諭知被告令入勒戒處所觀察、勒戒，於法尚無不合。
四、被告雖以前詞抗告，惟查：
㈠、被告為警查獲後，於警詢、偵查中均坦承有施用安非他命之
    行為，檢察官於109年9月19日訊問被告：「（有無觀察勒戒
    過？）沒有。（如本件經審核適予從事戒瘾治療時，經通知
    後請務必到署開庭並至醫療院所從事戒癮治療程序，是否瞭
    解？）是。」嗣後臺灣桃園地方檢察署通知被告於109年11
    月10日到署接受詢問，經檢察事務官詢問：「（對移送毒品
    危害防制條例施用毒品安非他命是否坦承施用毒品甲基安非
    他命？）坦承。…（現居地為何，想在何處履行戒癮治療？
    ）桃園。（目前是否有穩定收入足以自費為期一年以上之戒
    癮治療費用？）我不確定，我還有3個小孩要養，我要選擇
    去觀察勒戒。…（你去勒戒處所勒戒時，你的小孩會有人顧
    嗎？）有。（是否有其他陳述、補充？）沒有。」等語（見
    毒偵卷第86、112頁），可徵檢察官於聲請本件觀察、勒戒
    之前，已有就被告所犯施用第二級毒品罪部分給予其自費參
    加戒癮治療之機會，是被告評估後自行放棄參加戒癮治療，
    選擇入勒戒處所實施觀察、勒戒，抗告意旨稱偵查中未告知
    替代處分之要件及效果，且未給予被告陳述意見之機會供其
    選擇替代處分云云，顯與事實不符。
㈡、按裁定因當庭之聲明而為之者，應經訴訟關係人之言詞陳述
    ；為裁定前有必要時，得調查事實，刑事訴訟法第222條定
    有明文，是裁定與判決不同，以不經言詞陳述為原則，除有
    上揭所列或刑事訴訟法第十章與被告羈押相關之裁定等情形
    外，並無須經當事人言詞陳述之規定，均依書面審理（最高
    法院102年度台抗字第368號裁定意旨參照）。而毒品危害防
    制條例並未明定法院須經開庭審理程序，始得為觀察、勒戒
    之裁定，此與刑事訴訟法關於羈押被告需先行訊問之法定程
    序原則有別。又依前揭事證所示，顯見被告本件施用第二級
    毒品之犯行，事證明確，並無另行調查事實之必要，故原審
    法官雖未傳訊被告到庭陳述意見，逕依本件案卷之訴訟資料
    書面審理後，裁定被告應送勒戒處所觀察、勒戒，並無違反
    正當程序之處。
㈢、刑事訴訟法第253條之2第2項規定，檢察官依同條第1項第6款
    為命被告接受戒癮治療之緩起訴處分時，應得被告之同意；
    行政院依毒品危害防制條例第24條第3項規定訂定之毒品戒
    癮治療實施辦法及完成治療認定標準第6條第1項亦規定，檢
    察官為緩起訴處分前，應得參加戒癮治療被告之同意，並向
    其說明完成戒癮治療應遵守事項後，指定其前往治療機構參
    加戒癮治療。本案依前所述，檢察官原已考量選擇命被告接
    受戒癮治療之替代處分，惟因被告選擇觀察、勒戒，即不同
    意接受戒癮治療，是依上開規定，檢察官自無從為命被告接
    受戒癮治療之緩起訴處分，乃依毒品危害防制條例第20條第
    1項規定聲請觀察、勒戒，實難認其裁量有何違反比例原則
    或明顯失當之處。
五、綜上所述，原審法院依檢察官之聲請，裁定被告應送勒戒處
    所觀察、勒戒，經核其認事用法，並無違誤。被告猶執前詞
    提起本件抗告，指摘原裁定不當，為無理由，應予駁回。
據上論斷，應依刑事訴訟法第412條，裁定如主文。
中　　華　　民　　國　　110 　年　　2 　　月　　26　　日
                  刑事第二十庭  審判長法　官  王復生
                                      法　官  蕭世昌  
                                      法　官  張紹省
以上正本證明與原本無異。
不得再抗告。
                                      書記官  莫佳樺
中　　華　　民　　國　　110 　年　　3 　　月　　4 　　日